---
title: "Entrega 2"
author: "Àngela Martí, Sergio Rivadulla i Jaume Maimó"
format: html
editor: visual
---

```{r, echo=FALSE, message=FALSE, warning=FALSE}

library(tidyverse)
library(ggplot2)
library(dplyr)
```

#Descripció de les dades

```{r, warning=FALSE}
raw_data <- read.csv("Salut_Vocal_anonimizada.csv", sep = ";")

#La darrera columna no conté cap tipus d'informació
raw_data <- raw_data %>% select(-last_col())

#Renombram les variables que emprarem

dades <- raw_data %>% rename(
  edat = Quina.edat.té.,
  simptomes = Aquest.mes.ha.tengut.algún.símptoma.vocal.dels.següents..Es.pot.marcar.més.d.una.opció,
  p1 = La.gent.em.sent.amb.dificultat.a.causa.de.la.meva.veu,
  p2 = La.gent.no.m.entén.en.llocs.sorollosos,
  p3 = Els.meus.problemes.amb.la.veu.alteren.la.meva.vida.personal.i.social,
  p4 = Em.sent.desplaçat.de.les.converses.per.la.meva.veu,
  p5 = El.meu.problema.amb.la.veu.afecta.el.rendiment.laboral,
  p6 = Not.que.necessit.tensar.la.gola..gargamella..per.produir.la.veu,
  p7 = La.qualitat.de.la.meva.veu.és.imprevisible,
  p8 = La.meva.veu.em.molesta,
  p9 = La.meva.veu.em.fa.sentir.certa.minusvalidesa,
  p10 = La.gent.em.pregunta..què.et.passa.amb.la.veu.
  )

#Ara el que feim és canviar els caràcters pels factors corresponents. Farem els a la mateixa columna del data frame.

dades <- dades %>% mutate(
    p1 = factor(p1, 
    levels = c("Mai", "Gairebé mai", "A vegades", "Gairebé sempre", "Sempre"), 
    labels = c(0,1,2,3,4)),
    
    p2 = factor(p2, 
    levels = c("Mai", "Gairebé mai", "A vegades", "Gairebé sempre", "Sempre"), 
    labels = c(0,1,2,3,4)),
    
    p3 = factor(p3, 
    levels = c("Mai", "Gairebé mai", "A vegades", "Gairebé sempre", "Sempre"), 
    labels = c(0,1,2,3,4)),
    
    p4 = factor(p4, 
    levels = c("Mai", "Gairebé mai", "A vegades", "Gairebé sempre", "Sempre"), 
    labels = c(0,1,2,3,4)),
    
    p5 = factor(p5, 
    levels = c("Mai", "Gairebé mai", "A vegades", "Gairebé sempre", "Sempre"), 
    labels = c(0,1,2,3,4)),
    
    
    p6 = factor(p6, 
    levels = c("Mai", "Gairebé mai", "A vegades", "Gairebé sempre", "Sempre"), 
    labels = c(0,1,2,3,4)),
    
    p7 = factor(p7, 
    levels = c("Mai", "Gairebé mai", "A vegades", "Gairebé sempre", "Sempre"), 
    labels = c(0,1,2,3,4)),
    
    p8 = factor(p8, 
    levels = c("Mai", "Gairebé mai", "A vegades", "Gairebé sempre", "Sempre"), 
    labels = c(0,1,2,3,4)),
    
    p9 = factor(p9, 
    levels = c("Mai", "Gairebé mai", "A vegades", "Gairebé sempre", "Sempre"), 
    labels = c(0,1,2,3,4)),
    
    p10 = factor(p10, 
    levels = c("Mai", "Gairebé mai", "A vegades", "Gairebé sempre", "Sempre"), 
    labels = c(0,1,2,3,4)),
    
    .keep = "all", .after = Fa.alguna.de.les.activitats.següents..Es.pot.marcar.més.d.una.opció
  )

#Ara hem de passar les dades a numèric.

dades <- dades %>% mutate(across(29:37, as.numeric))

#Ara afegim una columna amb el sumatori

dades <- dades %>%
  rowwise() %>%  
  mutate(SumaFila = sum(c_across(29:37), na.rm = TRUE)) %>%
  ungroup()

dades$edat <- dades$edat %>% factor(levels = c("Entre 20 i 35", "Entre 36 i 50", "Entre 51 i 65", "+ de 65"))

```
```{r}
barplot(table(simptomes_sep))
```

# Objectius del projecte

L'objectiu principal d'aquesta enquesta és analitzar si la formació en veu que té l'enquestat influeix en la percepció de qualitat de la mateixa. En concret al nostre grup ens ha tocat treballar sobre la relació entre la veu i l'edat; intentarem respondre a la pregunta: ¿Hi ha qualque edat amb més incidències de símptomes vocals? D'aquesta manera intentarem arribar a una conclusió que ens permeti valorar si la veu es deteriora amb l'edat, o pel contrari no existeix una relació important entre ambdoós factors.

Emprarem en primer lloc les dades de la variable *edat* que ens ve donada en forma de dades ordinals. Farem un gràfic per visualitzar com es distribueixen els enquestats a les diferents categories. (Entre 20 i 35, Entre 36 i 50, Entre 51 i 65, + de 65).

També utilitzarem els resultats del test que s'ha inclòs al final de l'enquesta que ens venen donats com dades quantitatives discretes que es sitúen entre 0 i 40; on més puntuació implica que l'enquestat té una pitjor salut de la veu. Per obtenir aquestes dades substituirem les possibles respostes de cada pregunta per dades numèriques entre 1 i 4. Finalment sumarem tots els valors agrupant les dades a una columna que ens doni la puntuació final.

Per acabar creuarem l'edat amb la puntuació per concloure si existeix la relació que cercam o no.

# Anàlisis de les dades

```{r}
grafic <- dades %>% ggplot(aes(x = edat)) + geom_bar(color = "blue", fill = "blue") + labs(x="Edats", y="Freqüència absoluta") + ggtitle("Distribució per edats") + theme_minimal()
grafic
```

Anem a separar les variables de la variable sintomes.aquest més:

```{r}
dades$simptomes <- dades$simptomes %>% as.character()

simptomes_separat <- dades %>% separate_rows(simptomes, sep = ",\\s*")

contar_simptomes <- simptomes_separat %>% group_by(edat, simptomes) %>%
  summarise(Conteo = n()) %>%
  ungroup()
```

```{r}

contar_simptomes %>% ggplot(aes(x = edat, y = Conteo, fill = simptomes)) +
  geom_bar(stat = "identity", position = "dodge") +
  labs(title = "Aparició de símptomes per edat", x = "Edat", y = "Freqüència absoluta") +
    theme_minimal() +
    theme(axis.text.x = element_text(angle = 45, hjust = 1))
```

```{r}
grafic2 <- dades %>% select(edat, SumaFila) %>% ggplot(aes(x = edat, y = SumaFila)) + geom_boxplot( color = "black") + labs(x = "Edat", y = "Puntuació") + ggtitle("Puntuació per edats") + theme_minimal()
grafic2
```

```{r}
grafic3 <- dades %>%  select(edat, SumaFila) %>% ggplot(aes(x = edat, y = SumaFila)) + geom_violin(trim = F, fill = "pink", color = "red") + labs(x = "Edat", y = "Puntuació") + ggtitle("Puntuació per edats") + theme_minimal()
grafic3
```

A partir d'aquí crec que no fa falta

Finalment, anem a veure la relació entre l'edat i els problemes de veu en el any 2022_2023:

```{r}
table(dades$edat)
table(dades$problemes.veu.22.23)
# Taula creuada entre edats i problemes de veu entre el 22.23:
taula_creuada_problemes_veu <- as.data.frame(table(dades$edat, dades$problemes.veu.22.23))
taula_creuada_problemes_veu

```

Fem un grafic:

```{r}
# Cambiar los nombres de las columnas para mayor claridad
colnames(taula_creuada_problemes_veu) <- c("edat", "Problemes_veu_2223", "Freq")

# Crear el gráfico
ggplot(taula_creuada_problemes_veu, aes(x = edat, y = Freq, fill = Problemes_veu_2223)) +
  geom_bar(stat = "identity", position = "dodge") +
  labs(title = "Frecuenqüéncia de baixes per edat", 
       x = "Rang d'Edad", 
       y = "Freqüéncia", 
       fill = "Problemes veu 22.23") +
  theme_minimal()

```



